【裁判字號】    94,訴,1423
【裁判日期】    950310
【裁判案由】    旅行業管理規則
【裁判全文】
臺北高等行政法院判決
                                     94年度訴字第01423號
                              .
原      告  漢生旅行社有限公司
代  表  人  甲○○
被      告  交通部觀光局
代  表  人  許文聖（局長）住同上
訴訟代理人  乙○○
上列當事人間因旅行業管理規則事件，原告不服交通部中華民國
94年3月29日交訴字第0940022635號訴願決定，提起行政訴訟。
本院判決如下：
    主  文
原告之訴駁回。
訴訟費用由原告負擔。
    事  實
壹、事實概要：
    原告公司係於民國81年間向被告申請核准設立登記之甲種旅
    行業業者，並依申請時旅行業管理規則第11條第1項第2款第
    3目規定繳交保證金新臺幣（下同）150萬元，嗣於84年3月
    14日，經被告依同規則第11條第1項第2款第6目規定，審核
    同意發還135萬元，留存之原繳交旅行業保證金為15萬元。
    上述保證金經原告之債權人「華園飯店股份有限公司」（以
    下簡稱華園飯店）向臺灣臺北地方法院（以下簡稱臺北地院
    ）聲請強制執行，經該院以93年9月27日北院錦93執辰字第
    34768號執行命令予以扣押後，並以93年10月29日北院錦93
    執辰字第34768號執行命令，准許上述債權人向被告收取該
    15萬元保證金，業已執行完畢。嗣被告依旅行業管理規則第
    45條規定，以93年11月29日觀業字第0930034214-1號函，通
    知原告應於前函文到15日內依同規則第12條第1項第2款第2
    目規定補繳旅行業保證金150萬元，原告不服，提起訴願，
    因遭駁回，遂向本院提起行政訴訟。
貳、兩造聲明：
一、原告聲明求為判決：
(一)、訴願決定及原處分關於命原告補繳150萬元保證金部分均撤
    銷。
(二)、訴訟費用由被告負擔。
二、被告聲明求為判決：
(一)、駁回原告之訴。
(二)、訴訟費用由原告負擔。
參、兩造之爭點：
一、原告主張之理由：
(一)、原告另承租「臺北市中山區○○○路92號8樓」，已不使用
    原於經濟部登記地址「臺北市松山區○○○路1號4樓之1」
    舊址。因商業分區及辦理營利事業登記變更費時，致未向經
    濟部辦理營業地址之變更登記，然已向旅行業公會辦理地址
    變更；且原告之電話「00-0000-0000、0000-0000」、傳真
    「0000-0000」，自取得旅行業執照以來未曾更動，倘被告
    就相關之文件或公函無法依原告於經濟部之登記地址送達，
    亦可由旅行業公會名錄查詢新地址，或以電話通知原告。
(二)、又臺北地院93年度執字第34768號，由債權人華園飯店聲請
    之強制執行命令，及其執行名義（93年度促字第12927號支
    付命令），原告均未獲送達，該等事件均係以公示送達方式
    結案。而該案債權人華園飯店，亦未曾以電話與原告連繫，
    倘華園飯店事先與原告連繫，原告自會清償，無從由華園飯
    店聲請法院強制執行扣押原告上開保證金。原告係於94年1
    月20日接獲被告寄送之相關函文後，始知悉上情。原告雖立
    即連絡臺北地院民事執行處承辦書記官，惟上述保證金已經
    承辦書記官交付華園飯店，致原告無法依被告93年10月6日
    函之內容，以權益受損害最小之方式，向該民事案件債權人
    清償，而連繫其撤回執行。
(三)、如上所述，被告前於通知函無法送達時，未以電話或傳真等
    較諸郵寄更為便捷之方式通知原告應與債權人連繫，俾免補
    繳150萬元鉅額保證金，及遭受廢止旅行業執照之嚴重處分
    ，卻逕將該保證金15萬元交付臺北地院民事執行處，及以無
    法送達之通知，課予原告須於15天內補繳保證金150萬元之
    義務，並擬將原告旅行業執照廢止，被告上揭處分，顯違行
    政程序法第7條第1項第2款之比例原則至明。
(四)、末查，原告於94年1月20日接獲被告寄送之系爭93年11月29
    日觀業字第0930034214-1號函時，已逾被告命於15日內補繳
    150萬元保證金之通知期限，乃原告無法享有補繳原繳交保
    證金15萬元之機會，即遭通知補繳鉅額保證金，否則將廢止
    公司旅行業執照等影響原告權益重大之損害。就此而言，被
    告之通知顯亦有違前揭行政程序法第7條規定之比例原則，
    且未依同法第9條就原告有利之情形一律注意等規定。如上
    所陳，被告原處分顯有違法或不當，且損害原告之權益至鉅
    ，就命原告補繳150萬元旅行業保證金部分應予撤銷，並改
    通知原告補繳15萬元。
二、被告主張之理由：
(一)、原告係經被告核准設立登記之甲種旅行業，業依規定繳納保
    證金150萬元；上述保證金，嗣經被告於84年3月14日依當時
    之旅行業管理規則第11條第1項第2款第6目規定審核同意發
    還135萬元，僅剩15萬元。又該筆保證金15萬元業經原告之
    債權人華園飯店向臺北地院聲請強制執行，並經該院執行命
    令准許上述債權人向被告收取在案，則依旅行業管理規則第
    45條規定，被告以93年11月29日觀業字第0930034214-1 號
    函，通知原告應於前函文到15日內，依同規則第12條第1項
    第2款第2目至第(5)目規定補繳保證金至150萬元，自屬依法
    有據，要無不合。
(二)、又原告應繳足全額保證金部分，按旅行業者本即應依旅行業
    管理規則第12條規定，依公司設立種類及家數繳交法定全額
    保證金，嗣於公司（分公司）符合旅行業管理規則第12 條
    第1項第2款第6目規定者（即經營同種類旅行業，最近2年未
    受停業處分，且保證金未被強制執行，並取得經中央觀光主
    管機關認可足以保障旅客權益之觀光公益法人會員資格者）
    ，得按原法定全額之保證金十分之一繳納，向被告申請退還
    部分保證金，換言之，旅行業者未符合旅行業管理規則第12
    條第1項第2款第6目規定，自無從主張僅繳交部分保證金，
    是旅行業管理規則第45條規定之「應繳足保證金」，應係指
    繳足法定全額保證金，並非指繳足原餘存於被告之保證金數
    額，原告訴請補繳15萬元保證金乙節，亦屬誤解。
(三)、復按行政送達之方式，包括由行政機關自行或交由郵政機關
    送達、囑託送達、留置送達、寄存送達等方式（參照行政程
    序法第68條至第74條）；惟如應為送達之處所不明或有其他
    無法送達之情形時，則得為公示送達（參照行政程序法第78
    條至第82條）。準此，行政機關將行政上之文書依上開法定
    方式為送達後，不論應受送達人是否實際獲取該文書，是否
    確實知悉文書內容，合法送達之行政程序行為均發生一定之
    法律效果，此觀諸行政程序法第110條第1項規定自明。本件
    被告93年11月29日觀業字第0930034214-1號函行政處分，初
    係交由郵政機關以雙掛號寄送至原告在被告登記之營業處所
    臺北市○○○路1號4樓之2，惟因原告遷移不明，致無法送
    達；嗣後被告接獲原告負責人甲○○電告該公司目前已遷移
    至臺北市中山區○○○路92號8樓，繼續營業，被告爰於94
    年1月19日將前函再次交由郵政機關送達至原告之上開營業
    新址，原告則於94年1月20日收受該函，依行政程序法第110
    條第1項規定發生送達之效力，原告即應依規定於收受該該
    行政處分函後計算15日內補繳保證金150萬元，原告前述所
    辯於收受該行政處分函時，已逾被告命於15日內補繳保證金
    之通知乙節，亦有誤會。
(四)、再查，依旅行業管理規則第9條第1項規定，旅行業之營業地
    址如有變更時，應於法定期限內向被告辦理地址變更登記，
    本件原告將其營業處所他遷營業，並未依規定期限向被告辦
    理地址變更登記，已有疏失，卻另推拖被告應再電話聯繫，
    顯係卸責之詞。至民事強制執行事務係屬地方法院之職掌範
    圍（強制執行法第1條參照），相關執行命令之送達或強制
    執行程序之進行，均係地方法院之職權，被告並無從審究，
    從而，被告93年10月6日觀業字第0930028279號函，僅係依
    照臺北地院執行命令扣押保證金後之復函，被告並無主持進
    行強制執行程序之權責。而卷內法院相關扣押或執行命令上
    ，均已將原告載列為受文者，應由法院通知相關扣押或執行
    命令，且原告本應自行注意處理其與債權人間之債務糾紛，
    是其將保證金被臺北地院執行之事實，歸咎於被告未事先予
    以通知，顯非可採。另關於繳納保證金15萬部分，因原告未
    繳納已遭強制執行，被告依據上開原告遭強制執行之情況，
    且有通知原告繳納保證金，但原告並無期限內繳納，故被告
    已於94年5月16日依法廢止原告之執照，又若原告於強制執
    行前已有清償債務，則債權人應會撤銷強制執行，被告自不
    會通知原告繳納150萬元之保證金。綜上，揆諸發展觀光條
    例第30條、旅行業管理規則第9條第1項、第12條第1項第2款
    及第3項、第45條規定，被告所為原處分及交通部遞與維持
    之決定，尚無違誤，原告之訴應予駁回，以符法制。
    理  由
壹、程序方面：
    本件被告觀光局之代表人，於起訴前即由蘇成田變更為許文
    聖，原告於起訴狀以蘇成田為代表人，顯係誤載，業經更正
    為許文聖，合先敘明。
貳、實體方面：
一、原告主張：其將公司營業址遷至臺北市中山區○○○路92
    號8樓，雖未向經濟部辦理變更登記，然已通知旅行業公會
    辦理變更，電話及傳真號碼且未曾更動。原告因未接獲臺北
    地院93年度執字第34768號強制執行命令，該案債權人華園
    飯店，復未曾以電話與原告連繫，迨原告於94年1月20 日接
    獲被告寄送之相關函文後，雖擬處理，惟原告向被告繳納之
    15萬之保證金，業經該院交付華園飯店執行完畢。被告於寄
    送93年10月6日記載：促原告儘速解決該債務，以免因執行
    後，應另繳足150萬元之通知函，於無法送達時，即應改以
    電話或傳真方式通知原告。況原告於94年1月20 日接獲原處
    分時，亦已逾被告命於15日內補繳之期限。原告未享有補繳
    原繳交保證金15萬元之機會，即逕遭通知補繳鉅額保證金，
    否則將廢止公司旅行業執照等影響原告權益重大之損害，被
    告處分顯有違行政程序法第7條第2款規定之比例原則，且未
    依同法第9條就原告有利之情形一律注意等規定。
二、被告則以：原告係經被告核准設立登記之甲種旅行業，業依
    規定繳納保證金150萬元；上述保證金，嗣經被告於84年3月
    14日依當時之旅行業管理規則第11條第1項第2款第6目規定
    審核同意發還135萬元，僅剩15萬元。又該筆保證金15萬元
    業經原告之債權人華園飯店向臺北地院聲請強制執行，並經
    該院執行命令准許上述債權人向被告收取在案，則依旅行業
    管理規則第45條規定，被告以93年11月29日觀業字第093003
    4214-1號函，通知原告應於前函文到15日內，依同規則第12
    條第1項第2款第2目至第(5)目規定補繳保證金至150萬元，自
    屬依法有據。又原告營業地址變更，未依法登記乃其疏失，
    被告自原告於94年1月20日收受原處分後，計算15日之補繳
    保證金150萬元期限，因其逾期未繳，故被告已於94年5月16
    日依法廢止原告之執照等語置辯。
三、兩造不爭之事實：
    原告係經被告核准設立之甲種旅行業業者，業依申請時旅行
    業管理規則第11條第1項第2款第3目規定繳交保證金150 萬
    元，嗣因原告符合同規則第11條第1項第2款第6目規定，經
    被告審核同意發還135萬元，留存之原繳交旅行業保證金為
    15 萬元。上述保證金經原告之債權人華園飯店臺北地院聲
    請強制執行，經該院以93年9月27日北院錦93執辰字第34768
    號執行命令予以扣押後，並以93年10月29日北院錦93執辰字
    第34768號執行命令，准許上述債權人向被告收取該15萬元
    保證金，業已執行完畢。嗣被告依旅行業管理規則第45條規
    定，以93年11月29日觀業字第0930034214-1號函，通知原告
    應於前函文到15日內依同規則第12條第1項第2款第2目規定
    補繳旅行業保證金150萬元，原告不服，提起訴願，因遭駁
    回，遂向本院提起行政訴訟，並有上述臺北地院執行命令、
    被告原處分函、交通部交訴字第0940022635號訴願決定書（
    以上均影本）各1件附於被告本件檔案卷可稽。
四、本院判斷：
(一)、按「經營旅行業者，應依規定繳納保證金；其金額，由中央
    主管機關定之。金額調整時，原已核准設立之旅行業亦適用
    之。…旅行業未依規定繳足保證金，經主管機關通知限期繳
    納，屆期仍未繳納者，廢止其旅行業執照。」發展觀光條例
    第30條第1項、第3項定有明文；又「旅行業應依照下列規定
    ，繳納註冊費、保證金。．．．二、保證金(一)綜合旅行業新
    臺幣一千萬元。(二)甲種旅行業新臺幣一百五十萬元…。(六)經
    營同種類旅行業，最近2年未受停業處分，且保證金未被強
    制執行，並取得經中央觀光主管機關認可足以保障旅客權益
    之觀光公益法人會員資格者，得按(1)至(5)目金額十分之一繳
    納。」、「旅行業保證金應以銀行定存單繳納之。」、「旅
    行業繳納之保證金為法院或行政執行機關強制執行後，應於
    接獲交通部觀光局通知之日起15日內依第12條第1項第2款第
    (1)目至第(5)目規定之金額繳足保證金，並改善業務。」旅行
    業管理規則第12條第1項第2款、第6款、第3項；第45條亦分
    別著有規定。如上所述，原告為甲種旅行業者，原繳交之
    150萬元保證金，前經被告以其符合上述旅行業管理規則第
    12條第1項第6款要件，除保留金額1/10即15萬元，餘款均退
    還原告，而該15萬元保證金嗣既遭原告債權人聲請法院強制
    執行，則被告依據同規則第45條規定，命原告依其業別，於
    文到15日內繳足保證金即150萬元，於法自屬有據。
(二)、雖原告主張其因公司營業地址變更而未接獲臺北地院上開執
    行命令，該案債權人華園飯店，亦未曾以電話與原告連繫，
    被告於收受執行命令後，在無法將書面通知送達原告之情形
    下，復未改以電話等其他方式聯絡原告，致原告無法於該15
    萬元之保證金執行程序終結前，先行清償，俾債權人撤回執
    行，而免該保證金遭強制執行，嗣後尚需依被告所命補繳15
    0萬元之保證金，被告所為，有違行政程序法第7條第2款、
    第9條規定云云。
 1、按行政程序法所稱行政程序，係指行政機關作成行政處分、
    締結行政契約、訂定法規命令與行政規則，確定行政計畫，
    實施行政指導及處理陳情等行為之程序；行政機關就該管行
    政程序，應於當事人有利及不利之情形，一律注意，為行政
    程序法第2 條第1 項、第9 條所明定。本件姑不論被告依執
    行法院命令許債權人收取保證金15萬元之行為，係屬強制執
    行法第5 節115 條對於第三人金錢債權執行之第三人承認債
    權及依執行法院執行命令辦理之行為，並非屬應遵守行政程
    序法之上開行政行為。縱認亦有行政程序法之適用，惟查臺
    北地院上開執行命令均須經該院依法送達原告，有上揭執行
    命令可參，被告原不負有通知原告之義務；且本件被告於接
    獲臺北地院上開93年9 月27日北院錦93執辰字第3476 8 號
    ，扣押原告繳納之15萬元保證金之執行命令後，於同年10
    月6 日發文同意扣押之際，仍以副本抄送原告，促原告得於
    法院核發收取命令前，清償該債務，而由債權人撤回執行，
    俾免原告因該保證金被執行，嗣應依前開規定補足15 0萬元
    之法律效果，有被告該日觀業字第0930028279號函影本1 件
    在卷可憑，足見被告於依法同意扣押上開保證金時，對此不
    利原告之情形，已予注意處理，亦無違行政程序法第9 條之
    規定。
 2、次按「旅行業組織、名稱、種類、資本額、地址、代表人、
    董事、監察人、經理人變更或同業合併，應於變更或合併後
    15日內備具下列文件向交通部觀光局申請核准後，依公司法
    規定期限辦妥公司變更登記，並憑辦妥之有關文件於2個月
    內換領旅行業執照：一、變更登記申請書。二、其他相關文
    件。」旅行業管理規則第9條第1項著有規定，是旅行業者營
    業地址有所變更，自應依法申請變更登記。查本件原告營業
    地址自「臺北市松山區○○○路1號4樓之1」，遷移至「臺
    北市中山區○○○路92號8樓」，並未依法辦理變更登記，
    業為原告自認在卷，並有原告公司基本資料查詢表1紙在卷
    可憑，縱原告之電話及傳真號碼未曾更動，並另通知旅行業
    公會辦理變更，然因此均非公司登記之必備事項，則被告未
    予探知，尚難謂有何未盡注意義務情事，是被告無法將伊上
    開93年10月6日函送達原告，致原告在未知悉得以先行清償
    ，避免原繳交保證金15萬元被強制執行之情形下，遭被告通
    知補繳150萬元保證金，否則將廢止其旅行業執照乙節，乃
    原告疏失，尚非可歸責於被告。
 3、復按行政行為有多種同樣能達成目的之方法時，應選擇對人
    民權益損害最少者，固為行政程序法第7 條第2 款所明定。
    惟本件被告係依臺北地院上開收取命令，而將本件原告留存
    被告處之15萬元保證金，被動交付該院執行，被告機關並無
    選擇餘地，該交付行為亦不蘊含何行政行為之目的，已如上
    述；至因該保證金被強制執行，致原告依法需另繳足保證金
    ，以盡其為旅行業者之義務，乃屬另一問題，均與上述比例
    原則無關。
(三)、按「書面之行政處分自送達相對人及已知之利害關係人起，
    書面以外之行政處分自以其他適當方法通知或使其知悉時起
    ，依送達、通知或使知悉之內容對其發生效力。」行政程序
    法第110 條第1 項定有明文。查本件被告機關93年11月29日
    觀業字第0930034214-1號函行政處分，係於94年1 月20日經
    由郵政機關送達予原告之代表人，有郵件收件回執影本1 件
    在被告檔案卷可稽，依上開規定，原處分係於94年1 月20日
    始對原告生效。則原告依該處分記載：「貴公司之旅行業保
    證金已為法院強制執行，請於『文到』十五日內補繳新臺幣
    壹佰伍拾萬元整，逾期未繳，不另通知…」原告即應依規定
    於收受該該行政處分函後計算15日內（即「文到」15日內）
    補繳保證金150 萬元，而非以原處分發文日計算。是原告主
    張其於94年1 月20日接獲原處分時，已逾被告命於15日內補
    繳之期限云云，乃有誤會，亦無可採。
(四)、再如上述，旅行業者本即應依上述旅行業管理規則第12 條
    第1項規定，按照公司設立種類及家數繳交法定全額保證金
    ，僅於公司（分公司）符合旅行業管理規則第12條第1 項第
    2 款第6 目規定者（即經營同種類旅行業，最近2 年未受停
    業處分，且保證金未被強制執行，並取得經中央觀光主管機
    關認可足以保障旅客權益之觀光公益法人會員資格者），始
    得按原法定全額之保證金1/10繳納，向被告申請退還部分保
    證金，是旅行業所繳納之保證金如經法院或行政執行機關強
    制執行後，即不再符合上開規則之「保證金未被強制執行」
    之要件，故旅行業管理規則第45條規定之「應繳足保證金」
    ，乃係指繳足法定全額保證金，並非指繳足原餘存於被告之
    保證金數額，併此敘明。
(五)、綜上所述，原告主張，均無可採。被告以原告所繳保證金，
    已經法院強制執行而命其補繳依其種類應繳之保證金150萬
    元，並無違誤；訴願決定予以維持，亦無不合。原告徒執前
    詞，聲請撤銷原處分及被告應改命原告補繳15萬元之保證金
    ，均無理由，應予駁回。
據上論結，本件原告之訴為無理由，爰依行政訴訟法第98條第3
項前段，判決如主文。
中    華    民    國    95    年     3    月   10     日
                         第七庭審判長法  官  劉介中
                                     法  官  黃秋鴻
                                     法  官  李玉卿
上為正本係照原本作成。
如不服本判決，應於送達後20日內，向本院提出上訴狀並表明上
訴理由，如於本判決宣示後送達前提起上訴者，應於判決送達後
20日內補提上訴理由書（須按他造人數附繕本）。
中    華    民    國    95    年     3    月   10     日
                                     書記官  黃明和


司法院資訊處製作；財團法人民間司法改革基金會備份。
